【裁判字號】    89,判,1563
【裁判日期】    890518
【裁判案由】    地價稅
【裁判全文】
行  政  法  院  判  決                          八十九年度判字第一五六三號
    原      告  福興印鐵製罐股份有限公司
    代  表  人  甲○○
    被      告  嘉義縣稅捐稽徵處
右當事人間因地價稅事件，原告不服財政部中華民國八十八年五月十二日台財訴第0
00000000號再訴願決定，提起行政訴訟。本院判決如左︰
    主  文
原告之訴駁回。
    事  實
緣被告以原告八十六年一月七日自臺灣嘉義地方法院拍定取得坐落嘉義縣民雄鄉○○
段五一五、五一六、五四七之九及五四七之十地號等四筆土地，因未依土地稅法第四
十一條規定，於八十六年地價稅開徵四十日前申請按工業用地稅率計徵地價稅，經被
告按一般用地稅率核課八十六年地價稅新台幣（下同）九九七、○八七元。原告不服
，申請復查，未獲變更，提起訴願、再訴願，遞遭決定駁回，遂提起行政訴訟。茲摘
敘兩造訴辯意旨如次：
原告起訴意旨略謂︰一、台灣嘉義地方法院拍賣四筆土地時，係標示為「工業用地」
，且要求拍定人必須具有「促進產業升級條例第三十七條所規定興辦工業人」之資格
，原告因符合規定而得以拍定取得四筆土地所有權，因原告信任法院所為強制執行程
序，自始至終均不知四筆土地早在八十四年間，已恢復適用一般用地計算稅率。土地
稅法第四十一條所謂「．．應於每年地價稅開徵四十日前提出申請．．」，係指申請
人已知其所有土地原先係按一般用地計算稅率者，始有其適用，原告既不知所拍定之
土地已變更為一般用地計算稅率，自無適用土地稅法第四十一條規定之餘地。二、財
政部八十四年五月十五日台財稅第八四一六二三七六二號函規定，稅務機關於接獲地
政機關地籍異動通報時，須輔導當事人申請按自用住宅用地稅率課徵地價稅，即需針
對各個案進行個別輔導。原處分及一再訴願決定徒以「適用特別稅率課徵地價稅之有
關規定及其申請手續刊登於八十六年九月十七日之台灣日報，同時以八十六年九月二
十日八六嘉縣稅財字第八六○一八九九八號函請轄內各鄉鎮公所轉各村里辦公處利用
村里民大會及其他集會廣為宣導，或在其他公眾出入場所張貼公告週知」等籠統方式
，認被告已善盡輔導義務，顯有未洽。三、倘土地原為工廠用地，自可按工業用地稅
率課徵地價稅，財政部六十九年五月二十八日台財稅第三四二四四號函釋甚明。被告
未能先行查明系爭土地於停工後，現場有無仍為使用之情形，再行決定是否恢復一般
用地稅率課稅，僅憑工廠停工生產，遽認該四筆土地未續為使用而恢復按一般用地稅
率課稅。原告經經濟部核准有興辦工業人資格之證明文件，得援引財政部八十三年七
月六日台財稅第八三一六○○二○九號函釋，繼續按千分之十稅率課徵地價稅。四、
退萬步言，如仍認定原告需申請核定特別稅率計徵地價稅，依土地稅法第十八條規定
適用特別稅率，必須提出新建廠房建造執照、工業用地計畫書圖、工廠登記證等文件
。原告於八十六年一月七日向嘉義地方法院拍定取得四筆土地所有權，嗣於八十六年
四月十二日取得工廠設立核准許可後，除沿用四筆土地上之舊廠外，並積極向主管機
關申請興建新廠房，八十六年十二月九日始獲得嘉義縣政府核發建造執照，此時已逾
土地稅法第四十一條規定應於地價稅開徵四十日前（本件為八十六年十月七日）甚久
，此顯非可歸責於原告之事由，且原告既已依法提出工廠設立許可及建造執照之申請
，應視為已依土地稅法第十八條規定提出特別稅率之申請。五、原處分及一再訴願決
定對有利於原告之規定未能詳加審酌認定，率以一般用地稅率課徵高額地價稅，實令
原告難以甘服，請為判決撤銷原處分及一再訴願決定等語。
被告答辯意旨略謂︰一、系爭四筆土地原為訴外人泰鋁工業股份有限公司（下稱泰鋁
公司）所有供工廠使用，並申准自八十二年起按工業用地稅率計徵地價稅。嗣被告於
八十四年三月間辦理稅地清查發現該公司已停工，經洽營業稅服務區得知該公司自八
十四年一月一日起即未購買統一發票申報銷售額及繳納營業稅，已擅自歇業，系爭土
地業非按目的事業主管機關核定規劃使用，被告遂自八十四年起恢復按一般用地稅率
計徵地價稅。嗣原告於八十六年一月七日自臺灣嘉義地方法院拍定取得所有權，因未
依土地稅法第四十一條規定，於八十六年地價稅開徵四十日前（即八十六年十月七日
前）申請按工業用地稅率計徵地價稅，被告乃按一般用地稅率核課其八十六年地價稅
九九七、○八七元，依土地稅法第十八條第一項第一款、第四十一條及同法施行細則
第十四條第一項第一款規定，並無不合。二、現行工業用地優惠稅率之適用，係採申
請主義，參酌土地稅法第四十一條立法理由：「自用住宅用地、工業用地及礦業用地
等，可適用優惠稅率，為納稅人權利，自宜由納稅義務人提出主張，故明定其在原因
事實發生或消滅時，應行申請或申報。」至明。職是之故，嘉義地方法院拍賣系爭四
筆土地時，縱標示為「工業用地」，且要求拍定人必須具有「促進產業升級條例第三
十七條規定興辦工業人」之資格，惟此僅說明工業用地之拍定資格限制，非謂本案原
告可不依土地稅法第四十一條規定主動申請。原告八十六年一月七日拍定取得系爭土
地後，既有沿用舊廠房情事，同年四月十二日已取得工廠設立許可核准，其使用情形
果若符合土地稅法第十八條優惠稅率適用要件，要非不能依土地稅法施行細則第十四
條規定檢附工廠設立許可證及舊廠房使用執照（若已開工生產，應另檢附工廠登記證
），於八十六年地價稅開徵四十日前（即八十六年十月七日前）提出申請。原告主張
因新廠房建造執照於八十六年十二月九日核發，無法按土地稅法第四十一條規定提出
申請一節，顯為推諉卸責飾詞。三、財政部六十九年五月二十八日台財稅第三四二四
四號及八十三年七月六日台財稅第八三一六○○二○九號函釋等，均在闡明承購原經
核准按工業用地稅率計徵地價稅之土地仍作工業用地使用者可按工業用地稅率課稅而
言。系爭土地早在八十四年間即因被告辦理稅地清查發現原所有權人泰鋁公司已停止
生產，經洽營業稅服務區得知該公司自當年一月一日起即未購買統一發票申報銷售額
及繳納營業稅，又經實地查證，其已擅自歇業，系爭土地業非按目的事業主管機關核
定規劃使用，被告乃恢復按一般用地稅率計徵地價稅，其情形與前揭函釋情形迥異，
自無比附援引餘地。況為維護原告權益，被告曾專案陳轉財政部以八十七年一月二十
二日台財稅第八七一九二五九五一號函釋：「福興印鐵製罐股份有限公司取得已恢復
按一般用地稅率課徵地價稅之土地，其取得後使用情形如符合土地稅法第十八條之規
定，仍應依同法第四十一條規定申請核准後，始有特別稅率之適用。」原告指責被告
怠於查證土地現場使用情形，遽認本件土地不得援引財政部八十三年七月六日台財稅
第八三一六○○二○九號函釋繼續按千分之十稅率課徵地價稅，限縮原告應有權益一
節，核有誤會。四、被告為辦理八十六年地價稅開徵事宜，曾依土地稅法第四十二條
規定，將適用特別稅率課徵地價稅之有關規定及其申請手續，刊登於八十六年九月十
七日之臺灣日報，同時以八十六年九月二十日八六嘉縣稅財字第八六○一八九九八號
函請轄內各鄉鎮市公所轉知各村里辦公處利用村里民大會或其他集會廣為宣導，或在
其他公眾出入場所張貼公告週知，實已善盡宣導義務。又稅捐之核課係本諸法律保留
原則於稅法明文規定，原告拍定取得系爭土地，該等土地如符合工業用地優惠稅率適
用要件，其自負有依土地稅法第四十一條規定主動申請義務。五、原告援引財政部八
十四年五月十五日台財稅第八四一六二三七六二號函釋主張被告應針對個案進行輔導
一節。因前開函釋係針對自用住宅用地稅率適用問題而為特別解釋，核與本案工業用
地情形明顯不同。況本案業經被告專案陳轉財政部以八十七年三月十九日台財稅第八
七○一四八三○五號函釋：「本案．．應無所謂稽徵機關應輔導而未輔導之情形。」
，原告主張顯無理由。六、綜上，原告之訴為無理由，請予駁回，俾維稅政等語。
    理  由
一、按「供左列事業直接使用之土地，按千分之十計徵地價稅。但未按目的事業主管
    機關核定規劃使用者，不適用之：一、工業用地、礦業用地。．．．」、「依第
    十七條及第十八條規定，得適用特別稅率之用地，土地所有權人應於每年（期）
    地價稅開徵四十日前提出申請，逾期申請者，自申請之次年期開始適用。前已核
    定而用途未變更者，以後免再申請。適用特別稅率之原因、事實消滅時，應即向
    主管稽徵機關申報。」、「土地所有權人，申請適用本法第十八條特別稅率計徵
    地價稅者，應填具申請書，並依左列規定，向主管稽徵機關申請核定之。一、工
    業用地：應檢附工業主管機關核准之使用計畫書圖或工廠設立許可證及建造執照
    等文件。其已開工生產者，應檢附工廠登記證。．．．」分別為土地稅法第十八
    條第一項第一款、第四十一條及同法施行細則第十四條第一項第一款所規定。
二、本件被告以原告八十六年一月七日自臺灣嘉義地方法院拍定取得坐落嘉義縣民雄
    鄉○○段五一五、五一六、五四七之九及五四七之十地號等四筆土地，因未依土
    地稅法第四十一條規定，於八十六年地價稅開徵四十日前申請按工業用地稅率計
    徵地價稅，經被告按一般用地稅率核課八十六年地價稅九九七、○八七元。原告
    不服，申請復查，未獲變更，提起訴願、再訴願，遞遭決定駁回，遂提起行政訴
    訟，並主張系爭土地台灣嘉義地方法院拍賣時，係標示為「工業用地」，且要求
    拍定人必須具有「促進產業升級條例第三十七條所規定興辦工業人」之資格，原
    告因信任法院所為強制執行，不知該土地已恢復一般用地稅率，不應適用土地稅
    法第四十一條規定。被告未依財政部八十四年五月十五日台財稅第八四一六二三
    七六二號函規定，對原告善盡個別輔導義務。另依財政部六十九年五月二十八日
    台財稅第三四二四四號函釋，倘土地原為工廠用地，自可按工業用地稅率課徵地
    價稅，被告怠於查證土地現場使用情形，僅憑工廠停工生產，遽予恢復按一般用
    地稅率課稅，與財政部八十三年七月六日台財稅第八三一六○○二○九號函釋有
    違。又，縱需申請適用特別稅率，原告係八十六年十二月九日始獲得嘉義縣政府
    核發建造執照，亦無法於地價稅開徵四十日前提出申請，此非可歸責於原告，且
    既提出工廠設立許可及建造執照之申請，應視為已提出特別稅率之申請等語；被
    告則以其八十四年三月間辦理稅地清查發現系爭土地原所有人泰鋁公司已停工，
    自八十四年一月一日起即未購買統一發票申報銷售額及繳納營業稅，已擅自歇業
    ，系爭土地業非按目的事業主管機關核定規劃使用，遂自八十四年起恢復按一般
    用地稅率計徵地價稅。嗣原告於八十六年一月七日拍定取得系爭土地所有權，因
    未依土地稅法第四十一條規定，於八十六年地價稅開徵四十日前申請按工業用地
    稅率計徵地價稅，乃按一般用地稅率核課其八十六年地價稅，於法並無不合。查
    工業用地優惠稅率係採申請主義，原告既沿用舊廠房，並取得工廠設立許可核准
    書，其使用情形果若符合優惠稅率適用要件，要非不能檢附相關證照，於八十六
    年地價稅開徵四十日前提出申請。本案與財政部六十九年五月二十八日台財稅第
    三四二四四號及八十三年七月六日台財稅第八三一六○○二○九號函釋情形迥異
    ，無比附援引餘地。況本件曾專案陳轉財政部函謂，仍應申請核准後，始有特別
    稅率之適用。被告為辦理八十六年地價稅開徵事宜，曾將適用特別稅率課徵地價
    稅之有關規定及其申請手續，刊登報紙、函轉宣導或公告週知，原告所援引財政
    部八十四年五月十五日台財稅第八四一六二三七六二號函釋，與本案工業用地情
    形不同，亦經財政部表示應無稽徵機關應輔導而未輔導之情形等語為辯。
三、經查嘉義縣民雄鄉○○段五一五、五一六、五四七之九及五四七之十地號等四筆
    土地，原為泰鋁公司所有供工廠使用，並申准自八十二年起按工業用地稅率計徵
    地價稅。被告於八十四年三月間辦理土地清查發現該公司已停工，經洽營業稅服
    務區得知該公司自八十四年一月一日起即未購買統一發票申報銷售額及繳納營業
    稅，已擅自歇業，系爭土地業非按目的事業主管機關核定規劃使用，被告遂自八
    十四年起恢復按一般用地稅率計徵地價稅。嗣原告於八十六年一月七日自臺灣嘉
    義地方法院拍定取得前開四筆土地所有權後，同年四月十二日取得工廠設立核准
    許可，同年十一月八日向被告提出依工業用地稅率課徵地價稅之申請，同年十二
    月九日並獲得嘉義縣政府核發建造執照。被告以其未依土地稅法第四十一條規定
    ，於八十六年地價稅開徵四十日前（即八十六年十月七日前）申請按工業用地稅
    率計徵地價稅，乃按一般用地稅率核課八十六年地價稅九九七、○八七元，有被
    告八十四年四月十七日八四嘉縣稅財字第八四○○五九五三號函、原告八十六年
    十一月八日工業用地、工廠用地申請書，及八十六年地價稅稅額繳款書等影本附
    原處分卷可稽，徵諸首開規定，洵屬有據。按工業用地優惠稅率之適用，係採申
    請主義，觀乎土地稅法第四十一條立法理由：「自用住宅用地、工業用地及礦業
    用地等，可適用優惠稅率，為納稅人權利，自宜由納稅義務人提出主張，故明定
    其在原因事實發生或消滅時，應行申請或申報。」甚明。台灣嘉義地方法院拍賣
    系爭四筆工業用地，要求拍定人須具「促進產業升級條例第三十七條規定興辦工
    業人」資格，僅為工業用地拍定資格之限制，非謂拍定者如欲適用工業用地優惠
    稅率繳納地價稅時，可不依土地稅法第四十一條規定主動向稅捐稽徵機關提出申
    請。況原告八十六年一月七日拍定取得系爭土地後，既有沿用舊廠房情事，同年
    四月十二日並取得工廠設立許可核准，其使用情形果若符合土地稅法第十八條優
    惠稅率適用要件，要非不能依土地稅法施行細則第十四條規定檢附工廠設立許可
    證及舊廠房使用執照（若已開工生產，應另檢附工廠登記證），於八十六年地價
    稅開徵四十日前提出申請，亦據被告辯明在案。矧原告雖以新廠房建造執照於八
    十六年十二月九日核發，無法按土地稅法第四十一條規定提出申請，惟其卻係於
    前開建造執照核發前—八十六年十一月八日，即向被告提出依工業用地稅率課徵
    地價稅之申請，而其提出申請之日期，並非八十六年地價稅開徵四十日前，是其
    主張本案不適用土地稅法第四十一條規定，且應視為已提出特別稅率之申請等節
    ，均無可採。另查，財政部六十九年五月二十八日台財稅第三四二四四號及八十
    三年七月六日台財稅第八三一六○○二○九號函釋，係指工廠用地倘經證實仍按
    核定規劃使用，及承購原經核准按工業用地稅率計徵地價稅之土地仍作工業用地
    使用者，可按工業用地稅率課徵地價稅而言；系爭土地原所有人泰鋁公司於八十
    四年間已停止生產，當年一月一日起即未購買統一發票申報銷售額及繳納營業稅
    ，經被告實地查證，泰鋁公司擅自歇業，業非按目的事業主管機關核定規劃使用
    系爭土地，乃恢復按一般用地稅率計徵地價稅，其情形核與前揭函釋情形不同，
    自不得比附援引。又被告為辦理八十六年地價稅開徵事宜，除依土地稅法第四十
    二條規定，將適用特別稅率課徵地價稅之有關規定及其申請手續等，加以公告外
    ，並刊登八十六年九月十七日之臺灣日報，及函請轄內各鄉鎮市公所轉知各村里
    辦公處利用村里民大會或其他集會廣為宣導，或在其他公眾出入場所張貼公告週
    知，有被告八十六年九月四日八六嘉縣稅財字第八六○一八○一八號公告、臺灣
    日報刊登廣告證明單，及被告八十六年九月二十日八六嘉縣稅財字第八六○一八
    九九八號函等附原處分卷為憑。原告雖援引財政部八十四年五月十五日台財稅第
    八四一六二三七六二號函釋主張被告應針對個案進行輔導，惟前開函釋係財政部
    函台北市政府財政局，就原按自用住宅用地稅率課徵地價稅之土地，因繼承而移
    轉，如仍符合自用住宅用地有關規定者之稅率適用問題所為之答復，其未經財政
    部編入賦稅法令彙編，不得援引適用外，亦與本案為工業用地之情形不同，是原
    告所訴，並無足採。從而，本件被告以原告未於八十六年地價稅開徵四十日前申
    請按工業用地稅率計徵地價稅，而按一般用地稅率核課其八十六年地價稅，揆諸
    首揭法條規定，並無違誤，一再訴願決定遞予維持，俱無不合。原告起訴意旨，
    難謂有理，應予駁回。
據上論結，本件原告之訴為無理由，爰依行政訴訟法第二十六條後段，判決如主文。
中    華    民    國     八十九      年      五      月      十八       日
                    行 政 法 院 第 三 庭
                                審 判 長 評  事      曾  隆  興
                                         評  事      鄭  淑  貞
                                         評  事      吳  明  鴻
                                         評  事      徐  瑞  晃
                                         評  事      張  瓊  文
右  正  本  證  明  與  原  本  無  異
                                         法院書記官  阮  桂  芬
中    華    民    國     八十九      年      五      月      十九       日


司法院資訊處製作；財團法人民間司法改革基金會備份。
